臺灣高等法院民事判決　　　　　　　　　 94年度上字第515號
上　訴　人　甲　○
訴訟代理人　許美麗律師
　　　　　　王彩又律師
上　訴　人　乙○○
訴訟代理人　戊○○
　　　　　　黃柏彰律師
被 上訴 人　新竹山莊安居社區公寓大廈管理委員會（華邦安居
　　　　　　暨家園計劃委員會之承當訴訟人）
法定代理人　丁○○
訴訟代理人　廖信憲律師
上列當事人間請求履行契約事件，上訴人對於中華民國93年12月
17日、94年1月4日臺灣新竹地方法院91年度重訴字第83號第一審
判決及補充判決提起上訴，經本院於96年7月3日言詞辯論終結，
判決如下：
    主      文
原判決關於命上訴人乙○○給付之金額超過新臺幣壹佰貳拾柒萬
玖仟玖佰伍拾萬元本息部分，及該部分假執行之宣告，暨命上
訴人乙○○負擔訴訟費用之裁判均廢棄。
上開廢棄部分，被上訴人在第一審之訴及其假執行之聲請均駁回
。
上訴人甲○之上訴及上訴人乙○○之其餘上訴均駁回。
第一、二審訴訟費用關於上訴人乙○○上訴部分，由被上訴人負
擔十分之二，餘由上訴人乙○○負擔；第二審訴訟費用關於上訴
人甲○上訴部分，由上訴人甲○負擔。
    事實及理由
一、本件被上訴人之被承當訴訟人即華邦安居暨家園計劃委員會
    係由「華邦安居暨家園計劃」之全體會員，依據「華邦安居
    暨家園計劃團體協約承諾書」及「華邦安居暨家園計劃委員
    會組織章程」所組成，負責規劃、審核及執行該計劃之一切
    事宜，以達全體會員購地建屋自住之目的，並得於上開目的
    範圍內，使用或處分會員所繳納之投資款，其在新竹科學工
    業園區○○○路 4號設有事務所，由主任委員擔任代表人，
    有「華邦安居暨家園計劃團體協約承諾書」及「華邦安居暨
    家園計劃委員會組織章程」足按（見原審卷12、100頁） ，
    即屬非法人團體，依民事訴訟法第40條之規定，具有當事人
    能力（最高法院95年度台抗字第 749號裁定參照─見本院卷
    (二) 3頁）；又華邦安居暨家園計劃委員會嗣因全體委員卸職
    停止運作，而將訴訟標的之法律關係移轉於新竹山莊安居社
    區公寓大廈管理委員會，並聲請承當訴訟，上訴人雖不同意
    ，惟經本院裁定許新竹山莊安居社區公寓大廈管理委員會承
    當訴訟為被上訴人，並經最高法院以95年度台抗字第 749號
    裁定駁回上訴人之抗告而確定（見本院卷(一)203、209頁及本
    院卷(二) 3頁）；又被上訴人之法定代理人原為丙○○，嗣於
    民國（下同）95年11月16日變更為黃金鳳，又於96年6月9日
    變更為丁○○，此有新竹山莊安居社區公寓大廈管理委員會
    會會議記錄、新竹縣寶山鄉公所函、被上訴人公告可稽（見
    本院卷(一)208 頁、卷(二)20、22、84頁），並已據黃金鳳、丁
    ○○先後具狀聲明承受訴訟（見本院卷(二)15、82頁）。合先
    敘明。
二、上訴人聲明求為判決：(一)原判決關於不利上訴人部分廢棄。
    (二)上開廢棄部分，被上訴人在第一審之訴及假執行之聲請均
    駁回。
    被上訴人聲明求為判決：上訴駁回。
三、被上訴人起訴主張：上訴人參加華邦安居暨家園計劃中之安
    居計劃（下稱安居計劃），與其他參與計劃之會員共同購地
    建築房屋，並簽訂華邦安居暨家園計劃團體協約承諾書（下
    稱團體協約承諾書），而由華邦安居暨家園計劃委員會（下
    稱計劃委員會）負責計劃之執行，所有會員均須依據計劃委
    員會之決議，履行按期繳款之義務。上訴人甲○依據抽籤結
    果，分得宅地編號63號之土地及其上所建築之房屋，至91年
    2 月18日止，尚積欠土地款（含雜項工程等相關費用）新台
    幣（下同）88萬元、房屋款307萬8,578元，合計395萬8,578
    元未繳；上訴人乙○○依據抽籤結果，分得宅地編號 102號
    之土地及其上所建築之房屋，至91年 2月18日止，尚積欠房
    屋尾款157萬8,186元未繳，被上訴人已承擔計劃委員會對於
    上訴人本於系爭團體協約承諾書之權利義務等情，爰依系爭
    團體協約承諾書之約定，求為命上訴人甲○、乙○○依序給
    付395萬8,578元、157萬8,186元及法定遲延利息之判決（另
    請求原審共同被告蔡文棠給付部分，經原審判決後，未據當
    事人聲明不服，已告確定）。
    上訴人甲○則以：系爭團體協約承諾書之法律關係係存在與
    參加會員間，計劃委員會係依據該團體協約承諾書所成立之
    執行組織，並非該承諾書之當事人，自不得依該承諾書之約
    定，請求伊履行契約，更無訴訟標的法律關係得以移轉予被
    上訴人；又伊於78年間參加系爭安居計劃，延宕10年仍未完
    成，且伊所抽得之編號63號房屋三面臨路，又位於斜坡上，
    100 坪建地內竟含公共用地即人行步道20餘坪，與當初投資
    規劃相去甚遠，亦屬瑕疵，伊自得解除契約，伊已於88年 4
    月 9日聲明退出系爭安居計劃，復於90年5月29日、91年5月
    20日再次發函表示早已退出，計劃委員會不許伊退出，顯然
    違反誠信原則；又縱認伊未合法退出系爭安居計劃，惟被上
    訴人就上開人行步道，曾決議予以補償，是被上訴人請求伊
    除已給付之 310萬元土地款外，再給付土地款88萬元，自屬
    無據；且就伊所抽得編號63號宅地之坐落基地，迄未移轉登
    記予伊，伊亦得行使同時履行抗辯權；又編號63號房屋興建
    至主體結構完成，尚未取得使用執照，其造價顯然不值 307
    萬8,578元， 且計劃委員會現已不復存在，自不可能繼續施
    工興建完成交付予伊，伊亦得行使同時履行抗辯權及不安抗
    辯權，在被上訴人未為對待給付或提出擔保前，拒絕給付房
    屋款云云；而上訴人乙○○亦以：系爭編號 102號房地雖已
    移轉登記於伊所有，伊並已於92年7月1日遷入該房屋居住，
    惟因當時該房屋尚有多處未完成，並有瑕疵，伊與計劃委員
    會乃於92年10月28日簽立協議書，約定由伊自行僱工修繕，
    費用得由餘款中扣除，嗣經伊自行僱工修繕支出345萬8,632
    元，超出被上訴人所請求之房屋尾款金額，是被上訴人即不
    得再向伊請求給付云云，資為抗辯。
四、經查被上訴人主張上訴人參加系爭安居計劃，與其他參與計
    劃之會員共同購地建築房屋，並簽訂系爭團體協約承諾書，
    由計劃委員會負責計劃執行之事實，業據其提出系爭團體協
    約承諾書及計劃委員會組織章程為證（見原審卷(一)13、18、
    114頁），且為上訴人所不爭執，自堪信為真實。 又依系爭
    團體協約承諾書第 1條約定：「全權委託全體會員所共同組
    織之計劃委員會，依計劃委員會組織章程代表本人全權負責
    並執行計劃購地興建之一切相關事宜」（見原審卷(一)13、18
    頁），足見計劃委員會係依系爭團體協約承諾書之約定所成
    立，並受包括上訴人在內之全體會員委託，執行系爭購地建
    屋事宜，是計劃委員會就該購地建屋所生之費用，即得本於
    系爭團體協約承諾書之上開約定，逕向上訴人請求給付。而
    計劃委員會嗣因全體委員卸職而停止運作，並於93年7月1日
    ，將其對於上訴人本於系爭團體協約承諾書之未了事務，移
    由被上訴人完成交接，有計劃委員會第10次會員大會會議紀
    錄、交接清冊可稽（見本院卷(一) 137、179、180頁），是被
    上訴人已受讓系爭訴訟標的之法律關係，自非不得本於該團
    體協約承諾書之約定，請求上訴人給付購地建屋之費用。上
    訴人甲○抗辯計劃委員會並非系爭團體協約承諾書之當事人
    ，故無訴訟標的法律關係得以移轉予被上訴人云云，尚不足
    取。
五、被上訴人另主張上訴人甲○依據抽籤結果，分得宅地編號63
    號之土地及其上所建築之房屋，至91年 2月18日止，尚有土
    地款（含雜項工程等相關費用）88萬元、房屋款307萬8,578
    元，合計395萬8,578元未繳之事實，亦據其提出台灣建築經
    理股份有限公司華邦安居計劃工程估驗審查說明、工程進度
    及估驗說明、查核報告、傳票明細帳冊、追加工程估驗暨請
    款資料帳冊為證（見原審卷(一) 217、218、220、224、225、
    230、233、323至374頁）。雖上訴人甲○以前揭情詞置辯；
    惟查：
    (一)系爭團體協約承諾書第 4條明白約定：「…若為本人（指
      上訴人）自願申退放棄投資權益，委員會（指計劃委員會
      ）得同意本人無息退出本計劃…」（見原審卷(一)13、16頁
      ）。此乃因該計劃係由會員共同出資購地建築房屋，如允
      許會員於中途任意退出，則因資金出現缺口，必將導致整
      體計劃不能完成，故而有此約定，賦予計劃委員會有同意
      與否之權利。上開約定係為保障全體會員之權利，殊無違
      背公序良俗或顯失公平之可言。雖上訴人甲○於88年4月9
      日致函計劃委員會內載：「…計劃一改再改，延宕無期，
      預算不斷增加…我等不承認88年3月2日 (88)安家第001號
      函及強制具結的『團體協約承諾書』的效力…今後未經我
      等雙方簽約同意，任何人不得以任何理由逕自處理、動土
      、破壞或變賣我等所分配之土地…」，有新竹科學園郵局
      第148號存證信函可稽（見本院卷(一)122至124頁），上訴
      人甲○並主張係以上開存證信函為退出系爭安居計劃之意
      思表示（見本院卷(一)107頁）。惟姑不論計劃委員會並未
      同意上訴人甲○退出，依系爭團體協約承諾書第4條之約
      定，已難認上訴人甲○已合法退出系爭計劃；且上訴人甲
      ○復自認伊曾於嗣後之89年1月9日確認圖說及設備，並在
      材料選定表上簽名（見原審卷(一)380頁），益見其已於嗣
      後同意繼續參與系爭計劃。依誠信原則，上訴人甲○就上
      開存證信函所載之事由，其後即不得再行主張並據為退出
      之理由。是上訴人甲○嗣於90年5月29日、91年5月7日先
      後致函計劃委員會，仍以同一事由再度聲明退出（見本院
      卷(一)125至130頁），除違反誠信原則外，仍因未得計劃委
      員會同意，而不生退出之效力。
    (二)又上訴人係依系爭團體協約承諾書參與系爭計劃，該契約
      之性質並非買賣，且依系爭團體協約承諾書之約定，亦無
      有關瑕疵解約之約定，是上訴人甲○以伊所抽得之編號63
      號房屋三面臨路，位於斜坡， 100坪建地內含公共用地即
      人行步道20餘坪為由，指為瑕疵，並據以解除契約，殊乏
      所據。
    (三)上訴人甲○抗辯伊應取得私有土地 100坪，惟伊所抽得之
      編號63號宅第，其100坪建地內含人行步道20餘坪乙節，
      固有憑證權益義務及使用說明可證（見本院卷(一) 134頁）
      ，且為被上訴人所不爭執（見原審卷(一) 212頁、本院卷(二)
      87頁）。惟查，上訴人甲○抽得編號63號房屋所坐落之新
      竹縣寶山鄉○○段236地號土地，其面積為331平方公尺，
      折合100.127坪 （其計算式為：331平方公尺÷3.3058 =
      100.127坪）， 有被上訴人提出之土地登記謄本可稽（見
      本院卷(二)92頁），且為上訴人甲○所不爭執，是顯無不足
      100 坪之情事。雖上開土地因社區整體規劃之故，內含人
      行步道，惟仍不改其為私有土地之性質，其所有權尚不因
      此而受影響；且該社區內各戶房地位置本有優劣之別，各
      會員本應自行承擔抽籤分配之風險；而上訴人甲○提出之
      補償標準表，則僅係補償之建議而已，此觀諸其內載明「
      ……4.建議以25M為標準，25M以下不補償…5.建議補償金
      額由每坪NT$ 5,000～NT$ 50,000… 6.本提議案需經管委
      會會議通過才能實施」即明（見本院卷(二)45頁），被上訴
      人既否認已通過上開內容之決議（見本院卷(二)87頁），且
      被上訴人復已於96年4月12日召開新竹山莊安居社區第3屆
      管理委員會第 1次會議，針對「人行道過長戶普查及補償
      辦法討論」之案由，決議不予補償，有該會議紀錄可稽（
      見本院卷(二)94頁） ， 是上訴人甲○據以抗辯伊應獲補償
      106萬5,000元，並應自土地款中扣抵云云，亦不足取。
    (四)計劃委員會受包括上訴人甲○在內之全體會員委託，執行
      系爭購地建屋計劃，而上訴人甲○所抽得之編號63號房屋
      ，其已完成部分之興建資金為307萬8,578元，有會員資料
      卡可稽（見本院卷(二)96頁），則上訴人甲○本於系爭團體
      協約承諾書之約定，即應支付該款項予計劃委員會。上訴
      人甲○不能證明計劃委員會受託執行建屋事務，有何違背
      職務之違約行為，徒以該房屋造價不值307萬8,578元云云
      置辯，自不足以免除其所應給付房屋價款之義務。
    (五)按因契約互負債務，於他方當事人未為對待給付前，得拒
      絕自己之給付，但自己有先為給付之義務者，不在此限，
      民法第264條第1項定有明文。經查，上訴人甲○簽訂系爭
      團體協約承諾書，參與系爭購地建屋計劃，並由計劃委員
      會負責執行該計劃，則計劃委員會就其為上訴人甲○所購
      得之土地，自負有移轉登記予上訴人甲○之義務，且該債
      務與上訴人甲○之給付土地款債務，係互為對待給付，茲
      被上訴人迄未將編號63號房屋所坐落之新竹縣寶山鄉○○
      段 236地號土地移轉登記予上訴人甲○所有，有土地登記
      謄本足按（見本院卷(二)92頁），是上訴人甲○就土地價款
      部分所為同時履行之抗辯，自屬可取，即應命上訴人甲○
      應於被上訴人將上開土地移轉登記予上訴人甲○之同時，
      給付土地價款88萬元予被上訴人，並自被上訴人將上開土
      地移轉登記予上訴人甲○之翌日起，給付法定遲延利息。
      惟就房屋部分，係由上訴人甲○出資並擔任起造人，有系
      爭團體協約承諾書第 8條之約定可稽（見原審卷(一)13頁）
      ，而由計劃委員會執行興建計劃，則上訴人甲○就系爭房
      屋之建築資金，自有先為給付之義務，茲被上訴人請求已
      興建完成部分之房屋款307萬8,578元，上訴人甲○自應如
      數給付，其以系爭編號63號房屋迄未取得使用執照為由，
      而為同時履行抗辯云云，洵非可取。
    (六)復按民法第 265條所規定之不安抗辯權，須以負有先為給
      付義務之他方，其財產於訂約後顯形減少，有難為對待給
      付之虞為要件。經查，計劃委員會受託執行系爭購地建屋
      計劃，不論購地或建屋，均係以上訴人甲○之出資為之，
      本與計劃委員會之財產狀況無涉；而系爭編號63號房屋之
      未能取得使用執照，係因上訴人甲○未依約出資所致，尚
      非可歸責於計劃委員會；且上訴人甲○亦不能證明被上訴
      人不能繼續履行興建系爭編號63號房屋之義務，是其行使
      不安抗辯權，拒絕給付房屋款307萬8,578元，亦非可取。
六、被上訴人另主張上訴人乙○○依據抽籤結果，分得編號 102
    號之房地，至91年2月18日止，尚有房屋尾款 157萬8,186元
    未繳之事實，亦據其提出台灣建築經理股份有限公司華邦安
    居計劃工程估驗審查說明、工程進度及估驗說明、傳票明細
    帳冊、追加工程估驗暨請款資料帳冊為證（見原審卷(一) 217
    、218、222、224、225、230頁）； 而上訴人乙○○就上開
    事實固不爭執，惟抗辯：系爭編號 102號房屋並未完成，且
    有瑕疵，經伊自行僱工修繕支出345萬8,632元，已超過被上
    訴人請求給付之房屋尾款，故毋庸再為給付等語。經查：
    (一)上訴人乙○○自認已取得系爭編號 102號房屋及坐落土地
      之所有權，並於92年7月1日遷入該房屋居住（見本院卷(一)
      64頁、卷(二)13頁背面）。惟其嗣於92年10月28日與計劃委
      員會簽訂協議書，於第 2條約定：「乙方（指上訴人乙○
      ○）同意以現況辦理交屋（實際上乙方已遷入居住），但
      甲方（指計劃委員會）應於本協議書簽立後30日內將應屬
      甲方負修繕義務之處修復完成，逾期乙方得自行僱工修繕
      ，費用由甲方負擔，由乙方剩餘應繳總價中扣除。華邦安
      居計劃102宅地尚待補件及修繕工程如附件1」（見原審卷
      (二)312頁），是被上訴人僅就該協議書之附件1所列工程項
      目（見原審卷(二)316頁），負有於30日內修繕之義務。
    (二)茲上訴人乙○○抗辯伊自行僱工修繕，支出費用共計 345
      萬8,632元乙節， 固據其提出請款單、工程估價單、收據
      、報價單及證明書為證（見本院卷(一)68至76、90至95頁、
      卷(二)35至38頁）。惟經核僅其中水電管路 19萬9,100元（
      見本院卷(一)69頁）、電話及網路線路工程費用3萬6,500元
      （見本院卷(一)91頁）、抓漏及復原工程費4萬4,633元（見
      本院卷(一)95頁）及庭院造景工程中之景觀燈具共1萬8,000
      元（見本院卷(二)92頁），合計 29萬8,233元之部分，係屬
      上開協議書附件 1所列工程項目，而被上訴人不能證明其
      已就上開工程項目為上訴人乙○○修復完成，自應依上訴
      人乙○○抗辯，准自系爭房屋尾款中扣除上開修繕費用；
      至其餘工程項目，既非屬被上訴人依協議書附件 1所應負
      修繕義務之工程項目範圍，上訴人乙○○抗辯被上訴人應
      負擔該等部分之修繕費用，並應自系爭房屋尾款中扣除云
      云，即非可取。又上訴人乙○○雖提出交屋結案表（見本
      院卷(一)53頁），惟被上訴人已否認同意免除上訴人乙○○
      之系爭房屋尾款債務，辦理交屋結案（見本院卷(二)99頁）
      ，而上訴人乙○○復不能證明該結案表係經由有權代理被
      上訴人之人員同意，其據以抗辯毋庸給付系爭房屋尾款，
      亦不足取。是經扣除上開應由被上訴人負擔之修繕費用後
      ，被上訴人僅得請求上訴人乙○○給付127萬9,953元（其
      計算式為：1,578,186元-298,233元= 1,279,953元）；至
      逾此金額之請求，即屬無據。
七、綜上所述，被上訴人本於系爭團體協約承諾書之約定及契約
    承擔之法律關係，請求上訴人甲○給付307萬8,575元及自91
    年 5月16日起至清償日止，按年息5%計算之利息，及於被上
    訴人將系爭編號63號即新竹縣寶山鄉○○段 236地號土地所
    有權移轉登記予上訴人甲○之同時給付88萬元，並自被上訴
    人將上開土地所有權移轉登記予上訴人甲○之翌日起，給付
    按年息5%計算之利息部分；暨請求上訴人乙○○給付 127萬
    9,953 元及自92年11月28日起至清償日止，按年息5%計算之
    利息部分，均屬應予准許。至對於上訴人乙○○逾上開部分
    之請求，即屬不應准許。從而原審就上開應予准許部分，所
    為上訴人敗訴之判決，並無不合，上訴人之上訴論旨指摘原
    判決各該部分不當，求予廢棄改判，均為無理由；就上開不
    應准許部分，所為上訴人乙○○敗訴之判決，尚有未洽，上
    訴人乙○○之上訴論旨指摘原判決此部分不當，求予廢棄改
    判，為有理由。
八、至兩造其餘之攻擊或防禦方法及未經援用之證據，經本院斟
    酌後，認為均不足以影響本判決之結果，自無逐一詳予論駁
    之必要，併此敘明。
九、據上論結，本件上訴人甲○之上訴為無理由，上訴人乙○○
    之上訴為一部有理由，一部無理由，依民事訴訟法第 450條
    、第 449條第1項、第78條、第79條、第85條第1項但書，判
    決如主文。
中　　華　　民　　國　　96　　年　　7 　　月　　17　　日
　　　　　　　　　民事第六庭
                      審判長 法　官 林鄉誠
          　　　　　　　　　 法　官 許紋華
　　　　　          　　　　 法　官 梁玉芬
正本係照原本作成。
被上訴人不得上訴。
上訴人如不服本判決，應於收受送達後20日內向本院提出上訴書
狀，其未表明上訴理由者，應於提出上訴後20日內向本院補提理
由書狀（均須按他造當事人之人數附繕本）上訴時應提出委任律
師或具有律師資格之人之委任狀；委任有律師資格者，另應附具
律師資格證書及釋明委任人與受任人有民事訴訟法第466條之1第
1項但書或第2項（詳附註）所定關係之釋明文書影本。
中　　華　　民　　國　　96　　年　　7 　　月　　17　　日
　　　　　　　　　　　　　　 書記官 常淑慧
附註：
民事訴訟法第466條之1（第1項、第2項）：
對於第二審判決上訴，上訴人應委任律師為訴訟代理人。但上訴
人或其他法定代理人具有律師資格者，不在此限。
上訴人之配偶、三親等內之血親、二親等內之姻親，或上訴人為
法人、中央或地方機關時，其所屬專任人員具有律師資格並經法
院認為適當者，亦得為第三審訴訟代理人。
